【裁判字號】    97,重上,109
【裁判日期】    980224
【裁判案由】    確認派下權不存在
【裁判全文】
臺灣高等法院臺中分院民事判決  97年度重上字第109號
上   訴   人  Ｅ○○
                          號
              丁○○
              卯○○
              Ｆ○○
              申○○
                          樓之7
              Ｏ○○
              Ｉ○○(謝龍潭之承受訴訟人)
              丙○○(謝龍潭之承受訴訟人)
前列八人共同
訴 訟代理 人  柳正村律師
被  上 訴 人  己○○
              Ａ○○
                          165號
              子○○
              Ｄ○○
              戊○○
前列五人共同
訴 訟代理 人  洪崇欽律師
前列五人共同
複  代 理 人  甲○○
被  上 訴 人  Ｂ○○
                          2號
              黃○○
                          樓
              Ｓ○○
              午○○
                          號2樓
              巳○○
                          號2樓
              宇○○
                          號2樓
              Ｒ○○
                          2號4樓
              地○○
                          樓之5
              未○○
                          5樓之1
              Ｃ○○
                          樓之4
              戌○○
              亥○○
              Ｑ○○
                          號6樓
              Ｐ○○
              Ｍ○○
              Ｎ○○    住彰化縣和美鎮道○路134巷7號（
                          ）
              Ｈ○○
              Ｇ○○
              玄○○
              Ｋ○○
                          樓
              Ｊ○○
              酉○○
              宙○○
              癸○○(謝茂盛之承受訴訟人)
              天○○(謝茂盛之承受訴訟人)
              辛○○(謝國鈞之承受訴訟人)
              壬○○(謝國鈞之承受訴訟人)
              庚○○
              寅○○
                          樓之5
              Ｌ○○
                          號4樓
被  上 訴 人  辰○○(即丑○○之承受訴訟人)
上   一   人
法 定代理 人  乙○○
上列當事人間請求確認派下權不存在事件，上訴人對於民國97年
6月30日臺灣彰化地方法院95年度家訴字第15號第一審判決提起
上訴，本院於98年2月11日言詞辯論終結，判決如下：
    主  文
上訴駁回。（訴之聲明更正為確認被上訴人等就祭祀公業謝振玉
之派下權不存在）。
第二審訴訟費用由上訴人負擔。
    事實及理由
壹、程序方面：
一、查被上訴人丑○○於訴訟中死亡，並由上訴人具狀由其繼承
    人辰○○承受訴訟，有繼承系統表、戶籍謄本、聲明承受訴
    訟狀及送達回證等在卷可稽（見本審卷第163-165頁；第208
    頁），自生承受訴訟效力。
二、本件被上訴人Ｂ○○、黃○○、Ｓ○○、午○○、巳○○、
    宇○○、Ｒ○○、地○○、未○○、Ｃ○○、戌○○、亥○
    ○、Ｑ○○、Ｐ○○、Ｍ○○、Ｎ○○、Ｈ○○、Ｇ○○、
    玄○○、Ｋ○○、Ｊ○○、酉○○、宙○○、癸○○（謝茂
    盛之承受訴訟人）、天○○（謝茂盛之承受訴訟人）、辛○
    ○（謝國鈞之承受訴訟人）、壬○○（謝國鈞之承受訴訟人
    ）、庚○○、寅○○、Ｌ○○、辰○○（即丑○○之承受訴
    訟人）之法定代理人乙○○等，均經合法通知，未於言詞辯
    論到場，核無民事訴訟法第三百八十六條所列各款情形，茲
    依上訴人之聲請，由其一造辯論而為判決。
貳、本件經本院審理結果，認第一審判決除有關訴之聲明更正為
    「確認被上訴人等就祭祀公業謝振玉之派下權不存在」外，
    其餘認事用法均無不當，應予維持，並引用第一審判決書記
    載之事實．證據及理由。
參、兩造上訴及答辯要旨：
一、本件上訴人Ｅ○○、丁○○、卯○○、Ｆ○○、申○○、Ｏ
    ○○、Ｉ○○、丙○○等主張：查訴外人謝振玉為上訴人等
    之先祖，詎被上訴人等為覬覦謝振玉之遺產（下述之），除
    主張祭祀公業謝振玉之設立人為十八世謝概、謝朱二人外、
    竟憑空捏造尚有十八世謝渠、謝懷、謝戀、謝池等四人，亦
    為公業設立人，並片面捏造所謂謝振玉派下全員系統表，持
    之向彰化縣和美鎮公所申請公告，經上訴人等發覺向該公所
    申請異議，隨向法院提起本件訴訟，請求確認被上訴人等就
    祭祀公業謝振玉之派下權不存在。又查謝振玉與謝飄香為兄
    弟，上訴人為十七世先祖謝振玉後代子孫，謝振玉生有二房
    ：即十八世謝概、謝朱；而十七世謝飄香生有四房：即十八
    世謝渠、謝懷、謝鑾、謝池。查兩造為不同祖先，被上訴人
    向和美鎮公所提出「謝振玉沿革」及派下系統表，竟偽稱記
    載謝振玉生有六房：即謝概、謝朱、謝渠、謝懷、謝鑾、謝
    池共同設立謝振玉祭祀公業，並偽造『謝式大祖譜』；而上
    訴人所提出之『謝氏大族譜』，始為真正。又查上訴人業經
    彰化縣和美鎮公所公告為派下員，無人提出異議，是上訴人
    為本件謝振玉祭祀公業派下員已經確定無誤, 足見十八世謝
    概、謝朱單獨設立「謝振玉祭祀公業」，十八世謝渠、謝懷
    、謝鑾、謝池單獨設立「謝飄香祭祀公業」。又祭祀公業謝
    振玉名下土地為坐落彰化縣和美鎮○○段第1623、1623之1
    、1625、1625之1、1625之2、1626、1626之1、1626之2號等
    八筆土地（下均簡稱系爭土地；又其中1623—1、1625—1及
    1626—1等三筆土地已於77年被徵收），於光復後土地登記
    謄本登記為謝振玉所有，管理者謝其彬。又系爭土地於日據
    時代土地台帳雖登記業主祭祀公業謝振玉，管理人為謝木，
    明治38年因管理人謝木死亡，並由年僅三歲謝其彬登記為管
    理人。然據台灣民事習慣調查報告記載，管理人不一定要派
    下員，但必需有意思能力，查該公業土地卻由年僅三歲謝其
    彬繼任管理人，因年僅三歲無意思能力，依台灣民事習慣，
    亦無管理人資格，顯見登記簿上登記管理人謝木、謝其彬並
    不能證明當然為本公業派下。又本件訴訟並非必要共同訴訟
    ，無須合一確定，故無民事訴訟法第56條證據共通的適用，
    是其餘未到被上訴人未曾提出書狀，對於上訴人主張的事實
    ，應視同自認等詞。並求為判決：(一)原判決廢棄。(二)確認被
    上訴人等就祭祀公業謝振玉之派下權不存在。(三)第一、二審
    訴訟費用由被上訴人等負擔。
二、被上訴人己○○、Ａ○○、子○○、Ｄ○○、戊○○等五人
    則以（下簡稱被上訴人己○○等五人）：查謝振玉祭祀公業
    ，其設定目的為「祖先祭祀」、設定年月日為「明治36年3
    月5日」、享祀者為「謝振玉及以上祖先」，派下氏名職業
    住所年齡為「謝其彬外9名」，沿革及現況「明治36年財產
    分配際家產一部抽出留存本公業，設定土地，一部家產建築
    派下無償居住，派下輪流值年者祭祀」，有彰化縣和美鎮公
    所之祭祀公業調查書可證。又本件祭祀公業之設立人為十八
    世謝渠、謝懷、謝鑾、謝池。又系爭土地於日據時代土地台
    帳登記為業主祭祀公業謝振玉、管理人為謝木，明治38年因
    管理人謝木死亡，由謝其彬登記為管理人，又按有派下之公
    業，通常以選任派下擔任管理人為原則，顯見被上訴人己○
    ○等五人為祭祀公業謝振玉之派下員。至上訴人等是否為祭
    祀公業謝振玉之派下，尚未經法院判決，故尚未確定。又按
    證據共通原則，對全體共同訴訟人均得引用，是本件對於未
    到之被上訴人等，並無視同自認規定之適用等語，資為抗辯
    。並求為判決駁回對造之上訴。
三、被上訴人寅○○、丑○○、庚○○部分：雖未於言詞辯論期
    日到場，惟據其原審（95年8月22日筆錄；見原審卷第82頁
    ）陳述意見如下：請求駁回上訴人之訴。
肆、法官協議到場兩造爭點整理：（見本審卷一第157至第158頁
    及卷二第4頁）
一、兩造不爭執事項：
  (一)坐落彰化縣和美鎮○○段第1623、1623之1、1625、1625之1
    、1625之2、1626、1626之1、1626之2地號八筆系爭土地為
    祭祀公業謝振玉的財產。其中1623—1、1625—1及1626—1
    等三筆已於77年被徵收。
  (二)系爭祭祀公業享祀者係謝振玉。
  (三)被上訴人等人為謝飄香之後代。
  (四)謝飄香與謝振玉二人係兄弟。
  (五)祭祀公業謝振玉並無規約或鬮書。
  (六)上開系爭土地於日據時代土地台帳登記為業主祭祀公業謝振
    玉、管理人為謝木，明治38年因管理人謝木死亡，由謝其彬
    登記為管理人。
  (七)謝茂盛（已歿）曾以申報人名義向彰化縣和美鎮公所申請公
    告兩造為祭祀公業謝振玉派下員，經該所於94年12月8日和
    鎮民字第0940019754號公告後。上訴人於法定公告期限內提
    出異議，並提起本件訴訟。
二、兩造爭執事項：
  (一)上訴人等人是否為祭祀公業謝振玉之派下員？
  (二)被上訴人等人是否為謝振玉祭祀公業之派下員？
  (三)祭祀公業謝振玉之設立人為何？
  (1)上訴人訴訟代理人主張：謝概、謝朱二人。
  (2)被上訴人訴訟代理人主張：謝渠、謝懷、謝戀、謝池四人。
伍、得心證之理由：
一、按民事訴訟法第二百四十七條所謂即受確認判決之法律上利
    益，須因法律關係之存否不明確，致原告在私法上之地位有
    受侵害之危險，而此項危險得以對於被告之確認判決除去之
    者，始為存在，最高法院27年上字第316號著有判例。本件
    上訴人主張彼等先祖謝概、謝朱設立謝振玉祭祀公業，而彼
    等為謝概、謝朱之子孫，自為祭祀公業謝振玉之派下員云云
    ，然此為被上訴人己○○等五人所否認，依舉證責任之分配
    原則，應由上訴人負舉證之責（最高法院17年上字第917號
    判例參照）。又按當事人聲明之證據，其證據資料如何判斷
    ，為證據之評價問題，而當事人提出之證據應如何評價，在
    自由心證主義之下，係屬法院自由裁量權之範圍。因之法院
    在引用證據資料時，應不受是否對舉證人有利及他造曾否引
    用該項證據之限制，此即為證據共通原則。在普通共同訴訟
    人相互間，利害關係雖各自獨立，惟事實之真偽僅應有一存
    在，於同一訴訟程序就同一事實，應作相同之認定，若在共
    同訴訟人間就同一事實，因各共同訴訟人有無舉證或曾否參
    與該證據資料或承認與否，而作相異之認定，為兩種不同之
    判斷，顯與民事訴訟應認定真實事實之本旨有違，亦應有證
    據共通原則之適用，方屬合理（最高法院86年度台上字第93
    1號判決參照）。茲姑不論被上訴人己○○等五人是否於第
    一審自認，及未到被上訴人等是否有民事訴訟法第280條視
    同自認情形。然按證據共通原則，其中被上訴人Ｈ○○部分
    ，因行不明而經上訴人聲請法院為公示送達，有本院筆錄
    、公示送達裁定書及刊登報紙等在卷可按（見本審卷一第15
    7、172、223、224頁），依民事訴訟法第280條第3項規定，
    公示送達當事人無視同自認之適用；另被上訴人寅○○、丑
    ○○、庚○○等，亦曾於原審陳稱請求駁回上訴人之訴（95
    年8月22日筆錄；見原審卷第82頁），則上訴人自應就祭祀
    公業謝振玉之設立人確為謝概、謝朱二人，且及彼等為謝概
    、謝朱之子孫及派下員負舉證之責。惟查上訴人無非以「謝
    氏大族譜」私文書（外放）為主要論據。然該「謝氏大族譜
    」私文書，業經被上訴人己○○等五人當庭否認為真正。又
    查原審勘驗謝振玉祭祀公業公廳牌位之結果，其上並無謝概
    、謝朱二人牌位，有勘驗筆錄在卷可證（見原審卷二第7-9
    頁）。又按私權之爭執，應以法院判決認定之，行政機關無
    權認定，是本件上訴人等縱經彰化縣和美鎮公所公告為派下
    員，而無人提出異議，亦不能逕認上訴人確為謝振玉祭祀公
    業派下員。抑有進者，上訴人迄今仍未能證明彼等確為祭祀
    公業謝振玉之子孫及派下員之證據。
二、綜上，上訴人既未能舉證證明彼等為祭祀公業謝振玉之派下
    員，則有關祭祀公業謝振玉之派下員為何人？核與上訴人無
    關，且並無何種情事可認上訴人在私法上之地位將因此而有
    受侵害之危險，自無從認定上訴人有即受確認判決之法律上
    利益，是上訴人逕訴請確認被上訴人就祭祀公業謝振玉之派
    下權不存在云云，顯欠缺權利保護要件，應予駁回。
陸、綜上所述，本件上訴人主張確認被上訴人等就祭祀公業謝振
    玉之派下權不存在，為不足採，被上訴人抗辯，尚屬可信。
    是原審為上訴人敗訴之判決，並無不合。上訴意旨指摘原判
    決不當，求予廢棄改判，為無理由，應予駁回。
柒、本件事證已臻明確，兩造其餘攻擊或防禦方法及所提證據，
    均與本院心證之形成，不生影響，爰不一一再加以論述，併
    此明。
捌、據上論結，本件上訴為無理由，依民事訴訟法第四百六十三
    條、第三百八十五條第一項前段、第四百五十四條、第四百
    四十九條第一項、第七十八條、第八十五條第一項前段，判
    決如主文。
中    華    民    國    98    年    2     月    24    日
          民事第七庭    審判長法  官  童 有 德
                              法  官  曾 謀 貴
                              法  官  陳 繼 先
以上正本係照原本作成。
如對本判決上訴，須於收受判決送達後二十日內向本院提出上訴
書狀，其未表明上訴理由者，應於提出上訴後二十日內向本院提
出上訴理由書（須按他造人數附具繕本）。
上訴時應提出委任律師為訴訟代理人之委任狀。具有民事訴訟法
第四百六十六條之一第一項但書或第二項之情形為訴訟代理人者
，另應附具律師及格證書及釋明委任人與受任人有該條項所定關
係之釋明文書影本。
                              書記官  陳 三 軫
中    華    民    國    98    年    2     月    24    日
                                                      Ｖ


司法院資訊處製作；財團法人民間司法改革基金會備份。
